臺灣高等法院刑事判決　　　　　　　　　　　　　九十二年度交上易字第五八九號
　　上　訴　人　臺灣臺北地方法院檢察署檢察官
　　上　訴　人
　　即　被　告　甲○○
　　選任辯護人　莊鵬飛律師
右上訴人因過失傷害案件，不服臺灣臺北地方法院九十二年度交易字第八四號，中華
民國九十二年十一月三日第一審判決（起訴案號：臺灣臺北地方法院檢察署九十二年
度偵字第一四二六號），提起上訴，本院判決如左：
    主  文
原判決撤銷。
甲○○從事業務之人，因業務上之過失傷害人致重傷，處有期徒刑陸月，如易科罰金
，以參佰元折算壹日。
    事    實
一、甲○○為營業小客車（計程車）司機，負責駕駛營業用小客車載運乘客，為從事
    駕駛業務之人；民國九十一年九月十九日下午三時許，甲○○駕駛車牌號碼Ｂ八
    －三０八號營業用小客車沿臺北市○○○路○段平面道路由北向南方向行駛，行
    經該路段與齊東街、新生高架道路下迴轉道無號誌交岔路口，左轉東向進入金山
    南路一段新生高架道路下、道路中央繪有分向限制線（雙黃線）之雙向迴轉道，
    擬再左轉北向進入金山南路一段南向北方向平面道路之際，原應注意駕駛人駕駛
    汽車，應遵守道路交通標誌、標線、號誌之指示，汽車在雙向二車道行駛時，均
    應在遵行車道內行駛，在劃有分向限制線之路段，不得駛入來車之車道內，且汽
    車行駛至無號誌之交岔路口，未劃分幹、支線道者，轉彎車應暫停讓直行車先行
    ，而分向限制線，用以劃分路面成雙向車道，禁止車輛跨越行駛，又當時天氣晴
    、日間自然光線、視距良好、市區○○道路乾燥、無缺陷及障礙，依其智識、能
    力又無不能注意之情事，詎甲○○竟為超越迴轉道內同向即西向東方向車道內其
    他車輛，先向右跨越迴轉道中央分向限制線、駛入東向西方向來車車道內，復因
    其所駕車輛車頭駛入迴轉道東向西方向來車車道內後，視線受新生高架道路橋墩
    阻擋、無法察見沿金山南路一段平面車道由南向北方向行駛之車輛，甲○○乃貿
    然將車輛駛出新生高架道路下迴轉道，適有乙○○騎乘車牌號碼ＡＹＩ─０一九
    號重型機車沿臺北市○○○路○段平面道路南向北方向內側車道行駛，行經該路
    段與齊東街、新生高架道路下迴轉道無號誌交岔路口，擬由南向北方向直行通過
    該路口之際，亦疏未注意汽機車行經無號誌之交岔路口，應減速慢行，作隨時停
    車之準備，貿然前行，見狀閃煞不及，乙○○所乘機車左前車頭遂撞擊甲○○所
    駕車輛前保險桿右側，乙○○因而人車倒地，受有頭部外傷併顱內出血及左側額
    骨骨折之傷勢，導致輕度智能缺損，並於同年十二月八日併發需以長期藥物控制
    之癲癇症，達身體上重大難治傷害之程度。甲○○肇事後，於警員前往現場及醫
    療院所處理時，不逃避接受裁判而當場向警員自首、承認為肇事人而願接受裁判
    。
二、案經乙○○訴由臺灣臺北地方法院檢察署檢察官偵查起訴。
    理    由
一、訊據被告甲○○固不否認為營業小客車司機，負責駕駛營業用小客車載運乘客，
    為從事駕駛業務之人，九十一年九月十九日下午三時許，其駕駛車牌號碼Ｂ八─
    三０八號營業用小客車沿臺北市○○○路○段平面道路由北向南方向行駛，行經
    該路段與齊東街、新生高架道路下迴轉道無號誌交岔路口，左轉東向進入金山南
    路一段新生高架道路下、道路中央繪有分向限制線之雙向迴轉道，擬再左轉北向
    進入金山南路一段南向北方向平面道路之際，為超越迴轉道內同向即西向東方向
    車道內其他車輛，先向右跨越迴轉道中央分向限制線、駛入東向西方向來車車道
    內，復將車輛略駛出新生高架道路下迴轉道，告訴人所乘機車左前車頭遂撞擊其
    所駕車輛前保險桿右側，告訴人因而人車倒地，受有頭部外傷併顱內出血及左側
    額骨骨折之傷勢等情，惟矢口否認因業務上之過失傷害人，辯稱：當日其左轉北
    向進入臺北市○○○路○段南向北方向平面道路前，已先煞停察看有無南向北方
    向直行車輛，旋即聽聞煞車聲響，二秒後即遭告訴人所乘機車碰撞，並無過失，
    本件事故發生乃因告訴人車速過快、違規行駛內側車道而撞及其所駕車輛右前角
    ，且告訴人需以長期藥物控制之癲癇症是否本件事故所致亦有可疑云云。辯護意
    旨則以：當日被告所駕車輛並未駛出新生高架道路下迴轉道、進入金山南路一段
    南向北方向內側車道。
二、經查：
（一）被告為營業小客車司機，負責駕駛營業用小客車載運乘客，為從事駕駛業務之
      人，九十一年九月十九日下午三時許，被告駕駛車牌號碼Ｂ八─三０八號營業
      用小客車沿臺北市○○○路○段平面道路由北向南方向行駛，行經該路段與齊
      東街、新生高架道路下迴轉道無號誌交岔路口，左轉東向進入金山南路一段新
      生高架道路下、道路中央繪有分向限制線之雙向迴轉道，擬再左轉北向進入金
      山南路一段南向北方向平面道路之際，竟為超越迴轉道內同向即西向東方向車
      道內其他車輛，先向右跨越迴轉道中央分向限制線、駛入東向西方向來車車道
      內，復因其所駕車輛駛入迴轉道東向西方向來車車道內後，視線受新生高架道
      路橋墩阻擋、無法察見沿金山南路一段平面車道由南向北方向行駛之車輛，被
      告乃貿然將車輛駛出新生高架道路下迴轉道，適告訴人騎乘車牌號碼ＡＹＩ─
      ０一九號重型機車沿臺北市○○○路○段平面道路南向北方向內側車道行駛，
      行經該路段與齊東街、新生高架道路下迴轉道無號誌交岔路口，擬由南向北方
      向直行通過該路口之際，亦疏未注意汽機車行經無號誌之交岔路口，應減速慢
      行，作隨時停車之準備，貿然前行，見狀閃煞不及，告訴人所乘機車左前車頭
      遂撞擊被告所駕車輛前保險桿右側，告訴人因而人車倒地，受有頭部外傷併顱
      內出血及左側額骨骨折之傷勢，導致輕度智能缺損，並於同年十二月八日併發
      需以長期藥物控制之癲癇症，達身體上重大難治傷害程度之事實，業據告訴人
      於檢察官偵訊中以書狀指訴纂詳，核與臺北市政府警察局中正第一分局道路交
      通事故調查報告表、談話紀錄表、補充資料表、道路狀況照片、車輛照片、診
      斷證明書、傷勢照片、全民健康保險重大傷病證明申請書所載相符，除被告有
      無轉彎車未讓直行車先行之過失，及告訴人之癲癇症狀是否因本件事故所致外
      ，亦經被告坦認不諱。而當時天氣晴、日間自然光線、視距良好、市區○○道
      路乾燥、無缺陷及障礙，依被告之智識、能力又無不能注意之情事，及臺北市
      ○○○路一段平面道路與齊東街交岔路口之新生高架道路下雙向迴轉道中央繪
      有分向限制線，亦據臺北市政府警察局中正第一分局據報處理之員警觀察、記
      載明確，有道路交通事故調查報告表、道路狀況照片附卷可稽。又告訴人於九
      十一年九月十九日因車禍受有頭部外傷致左側額骨骨折及顱內出血之傷勢，並
      致輕度智能缺損，且於同年十二月八日發作需服藥數年或更久始能控制之癲癇
      症，此經本院職權查證屬實，有國立臺灣大學醫學院附設醫院（以下簡稱臺大
      醫院）（九十二）校附醫秘字第九二００二０四八四七號覆函在卷可資參佐。
（二）被告雖一再辯稱當日其左轉北向進入臺北市○○○路○段南向北方向平面道路
      前，已先煞停察看有無南向北方向直行車輛，旋即聽聞煞車聲響，數秒後即遭
      告訴人所乘機車碰撞，並無過失，本件事故發生乃因告訴人車速過快、違規行
      駛內側車道而撞及其所駕車輛右前角，且告訴人需以長期藥物控制之癲癇症是
      否本件事故所致亦有可疑云云，辯護意旨則以：當日被告所駕車輛並未駛出新
      生高架道路下迴轉道、進入金山南路一段南向北方向內側車道云云，然：
    １當日被告所駕車牌號碼Ｂ八─三０八號營業用小客車由西向東方向跨越臺北市
      ○○○路一段平面道路與齊東街交岔路口之新生高架道路下雙向迴轉道中央分
      向限制線、進入東向西方向車道後，其所駕駛之小客車之右前角已逾入齊東街
      與金山南路一段平面道之交岔路口範圍內，此觀之道路交通事故調查報告表及
      現場相片可知，車禍後被告所駕車輛右前車頭恰與告訴人所乘機車煞車痕終點
      吻合，迴轉道外臺北市○○○路○段平面道路兩側之紅色道路邊線如加以延伸
      ，則被告所駕駛之小客車右前車頭，明顯在道路邊線延伸線之東側，是被告當
      日已貿然自東向西方向來車車道逆向駛入該無號誌交岔路路口內，殆無疑義。
    ２按機器腳踏車行駛之車道及轉彎，應依標誌或標線之規定行駛；無標誌或標線
      者，依左列規定行駛：（一）在未劃分快慢車道之道路，得在最外側二車道行
      駛；單行道得在最左、右側車道行駛，道路交通安全規則第九十九條第一項第
      一款已有明定；本件告訴人係騎乘車牌號碼車牌號碼ＡＹＩ─０一九號重型機
      車沿臺北市○○○路○段平面道路由南向北方向行駛，而臺北市○○○路○段
      平面道路係雙向四車道，僅北向南方向二車道與南向北方向二車道中以新生高
      架道路橋墩阻隔，並非單行道，且亦無內側車道禁行機車之標誌或標線，此觀
      道路狀況照片及道路交通事故調查報告表中車道數係標示「四」自明，則臺北
      市○○○路○段平面道路既非單行道，南向北方向內側車道復無禁行機車之標
      誌或標線，告訴人沿臺北市○○○路○段平面道路南向北方向內側車道行駛，
      自難認為違反規定，況本件事故發生地點在臺北市○○○路○段平面道路南向
      北方向與齊東街、新生高架道路迴轉道之無號誌「交岔路口」內，並非在金山
      南路一段平面道路南向北方向內側車道上，前已述及，告訴人沿金山南路一段
      平面道路南向北方向內側車道行駛，進入路口後順勢沿路口西側擬由南向北方
      向直行通過路口，並無禁行機車路段行駛之過失甚明，被告此節所辯，已非有
      據。
    ３又本件事故發生前，告訴人所乘機車在地面上僅留下二‧六公尺長之煞車痕，
      碰撞後告訴人所乘機車倒地位置則在距被告所駕車輛東北方約三‧五公尺處，
      此有道路交通事故調查報告表在卷可資佐憑，又車禍後被告所駕車輛僅前保險
      桿右側下方有撞痕，告訴人所乘機車亦僅左前車頭有撞痕，另因向左倒地致左
      側車身有倒地擦痕、左後視鏡損壞、左側車殼破裂、掉落，是車輛因碰撞所生
      毀損程度亦均非重，此亦有補充資料表、車輛照片可按，參諸該路段速限為每
      小時三十公里，此有道路交通事故調查報告表可按，車輛在速限內行駛每秒即
      可前進約八公尺（計算方式：每小時三十公里等於每六十分鐘三萬公尺，等於
      每分鐘五百公尺，約等於每秒八公尺【以下四捨五入】），被告復迭次自承當
      日其所駕車輛駛出迴轉道後旋聽聞煞車聲響，並於約二秒後發生碰撞，則告訴
      人行駛二‧六公尺之距離耗時達二秒，是亦無從遽認告訴人當日超速行駛，被
      告此節所辯，亦無可採。
    ４惟車輛行經無號誌之交岔路口，應減速慢行，作隨時停車之準備，道路交通安
      全規則第九十三條第一項第三款亦有明定，本件告訴人行經事故地點即臺北市
      ○○○路一段平面道路與齊東街、新生高架道路下迴轉道無號誌交岔路口，雖
      無證據足認其超速行駛，但其亦未減速慢行、作隨時停車之準備，此觀告訴人
      所乘機車自距離被告所駕車輛車頭二‧六公尺處即已開始煞車、在地面上留下
      煞車痕跡，但仍未能煞停，猶與被告所駕車輛車頭碰撞等情即明，是告訴人亦
      有行經無號誌之交岔路口疏未減速慢行、作隨時停車準備之過失，亦足認定。
      公訴人上訴意旨及鑑定意見，疏未考量被害人機車之煞車痕跡，誤認被害人未
      違規尚不足採。
    ５告訴人於九十一年九月十九日因車禍受有頭部外傷致左側額骨骨折及顱內出血
      之傷勢，並致輕度智能缺損，且於同年十二月八日發作需服藥數年或更久始能
      控制之癲癇症，此經原審職權查證詳明，有臺大醫院（九十二）校附醫秘字第
      九二００二０四八四七號覆函立卷足憑，已如前述，告訴人之癲癇症為本次車
      禍事故之後遺症，已經臺大醫院鑑明無訛，而臺大醫院為我國負盛名、規模與
      權威之醫學中心，自無可能就告訴人之傷勢為虛偽、誇大不實之記載，亦無可
      能將與車禍無關之病灶一併記載函覆。再原審函中央健康保險局查詢結果，事
      故發生前告訴人雖數度前往敦南實和聯合診所就醫記錄，有中央健康保險局健
      保審字第０九二００二七六五八號覆函暨告訴人保險對象門診就醫記錄明細表
      在卷可參，然經本院向敦南實和聯合診所調取告訴人上述期間之就診病歷，該
      診所函覆已於九十一年十二月三十一日結束營業，已查無有關病歷資料等語。
      惟徵諸癲癇症顯無可能在規模及醫療器材俱不足之診所治療，況告訴人因本件
      事故導致顱骨明顯缺損、左側頭部凹陷，此有告訴人傷勢照片附卷可稽，告訴
      人之癲癇症係因本件事故所致，殆無疑義。
（三）按道路交通安全規則所用名詞「汽車」指在道路上不依軌道或電力架線而以原
      動機行駛之車輛（包括機器腳踏車）；前項第一款所指之汽車，如本規則同一
      條文或相關條文就機器腳踏車另有規定者，係指除機器腳踏車以外四輪以上之
      車輛；駕駛人駕駛汽車，應遵守道路交通標誌、標線、號誌之指示；汽車在雙
      向二車道行駛時，應依左列規定：（一）均應在遵行車道內行駛；（二）在劃
      有分向限制線之路段，不得駛入來車之車道內；汽車行駛至交岔路口，其行進
      、轉彎，應依左列規定：（二）車輛行至無號誌或號誌故障而無交通警察指揮
      之交岔路口，支線道車應暫停讓幹線道車先行，未劃分幹、支線或同為幹線道
      或支線道者，轉彎車應暫停讓直行車先行；（六）轉彎車應讓直行車先行；行
      經無號誌之交岔路口，應減速慢行，作隨時停車之準備；分向限制線，用以劃
      分路面成雙向車道，禁止車輛跨越行駛，並不得迴轉；本標線為雙黃實線，線
      寬及間隔均為十公分，除交岔路口或允許車輛迴轉路段外，均整段劃設之，道
      路交通安全規則第二條第一項第一款、第二項、第九十條前段、第九十七條第
      一款、第二款、第一百零二條第一項第二款、第六款、第九十三條第一項第三
      款、道路交通標誌標線號誌設置規則第一百六十五條第一項、第二項規定甚明
      。本件被告於九十一年九月十九日下午三時許，駕駛車牌號碼Ｂ八－三０八號
      營業用小客車沿臺北市○○○路○段平面道路由北向南方向行駛，行經該路段
      與齊東街、新生高架道路下迴轉道無號誌交岔路口，左轉東向進入金山南路一
      段新生高架道路下、道路中央繪有分向限制線之雙向迴轉道，擬再左轉北向進
      入金山南路一段南向北方向平面道路之際，當時天氣晴、日間自然光線、視距
      良好、市區○○道路乾燥、無缺陷及障礙，依其智識、能力又無不能注意之情
      事，業如前述，詎被告竟為超越迴轉道內同向即西向東方向車道內其他車輛，
      先向右跨越迴轉道中央分向限制線、駛入東向西方向來車車道內，復因其所駕
      車輛駛入迴轉道東向西方向來車車道內後，視線受新生高架道路橋墩阻擋、無
      法察見沿金山南路一段平面車道由南向北方向行駛之車輛，乃貿然將車輛駛出
      新生高架道路下迴轉道，適告訴人騎乘車牌號碼ＡＹＩ─０一九號重型機車沿
      臺北市○○○路○段平面道路南向北方向內側車道行駛，行經該路段與齊東街
      、新生高架道路下迴轉道無號誌交岔路口，擬由南向北方向直行通過該路口之
      際，亦疏未注意汽機車行經無號誌之交岔路口，應減速慢行，作隨時停車之準
      備，貿然前行，見狀閃煞不及，告訴人所乘機車左前車頭遂撞擊被告所駕車輛
      前保險桿右側，告訴人因而人車倒地，受有頭部外傷併顱內出血及左側額骨骨
      折之傷勢，導致輕度智能缺損，並於同年十二月八日併發需以長期藥物控制之
      癲癇症，達身體上重大難治傷害之程度，被告有未遵守分向限制線標線指示、
      轉彎車未讓直行車先行之過失甚明，且其過失行為與告訴人之傷勢間，有相當
      因果關係。又本件肇事經送臺北市政府交通局覆議結果，有關被告駕駛營業小
      客車左轉彎時，疏未讓直行車先行乙節，亦同此意見，有臺北市政府交通局北
      市交五字第０九二三二六四一九００號覆函暨覆議意見書在卷足稽。辯護意旨
      雖以：台北市交通警察大隊中正分局交通分隊第一次繪製之事故現場圖移送鑑
      定，然該圖將被告所駕駛之營業小客車大部分之車身畫在金山南路車道中央，
      致該委員會認定被告所駕之營業小客車左轉彎未讓直車先行自屬有誤云云。然
      原審法院將本件肇事送請台北市交通局覆議時，已將上述警察分局更正之道路
      交通事故調查表（見原審卷第一六頁）連同卷證一併移送鑑定，上述經更正後
      之道路交通事故調查表上，亦註記之前現場圖有筆誤之情，鑑定機關應無誤判
      之可能，此由台北市交通局覆議意見理由欄內，並未將被告所駕駛之營業小客
      車車身逾入金山南路之事實，列為研判依據可證，故辯護意旨指摘鑑定基礎有
      誤乙節，自難採取。至告訴人亦有行經無號誌之交岔路口未減速慢行、作隨時
      停車準備之過失，惟此項訴人之過失與被告過失相競合併為危害發生之原因，
      被告仍難辭其過失之責，併此敘明。
（四）綜上所述，本件事證已臻明確，被告所辯咸為卸責、避就之詞，委無可採，其
      犯行已堪認定，應依法論科。
三、被告為營業小客車司機，負責駕駛營業用小客車載運乘客，為從事駕駛業務之人
    ；又告訴人車禍後受有頭部外傷併顱內出血及左側額骨骨折之傷勢，導致輕度智
    能缺損，並於同年十二月八日併發需以長期藥物控制之癲癇症，達身體上重大難
    治傷害之程度，依刑法第十條第四項第六款之規定，應屬重傷害。核被告所為，
    係犯刑法第二百八十四條第二項後段從事業務之人因業務上之過失傷害人致重傷
    罪。被告肇事後，於警員前往現場及醫療院所處理時，不逃避接受裁判而當場向
    警員自首、承認為肇事人而願接受裁判，此經本院職權查證屬實，有臺北市政府
    警察局交通警察大隊北市警交大四字第０九二六三三一五二００號覆函暨自首調
    查報告表可參，被告對於有權偵查犯罪之機關尚不知犯罪事實及犯罪人之前自首
    而願接受裁判，應依刑法第六十二條前段之規定減輕其刑。公訴人上訴意旨雖以
    被告自始否認過失，並非自首云云。惟行為是否構成犯罪，乃由法院加以認定，
    並非憑行為人之承認與否而予確定，故是否自首之事實仍應予調查
 　 清楚。被告既於有偵查權限機關未發覺犯罪前，向據報到醫院之警員坦承車禍之
    事實，即應認其已自首。
四、原審據以論罪科刑原非無見，惟認被告駕駛營業小客車貿然左轉幾近全部車身逾
    入金山南路平面道，尚與卷存事證不符，又被告轉入金山南路平面道時，雖未讓
    直行車先行，逕行將車頭駛入，雖有疏失，然過失情節尚非嚴重，原審量處有期
    徒刑一年，亦嫌過重。雖被告上訴意旨否認過失及檢察官上訴意旨認被告否認過
    失並非自首及認告訴人未違規，均無理由。然原審判決既有上述可議之處，自應
    由本院予以撤銷改判，爰審酌本件被告並無前科、素行良好，有臺灣高等法院被
    告全國前案紀錄表可佐，於犯罪後旋自首接受裁判，因一時貪便求快、疏未遵守
    道路交通安全規則而肇事致告訴人受傷，其過失之程度，犯後否認犯行，自事故
    發生迄今已逾一年猶拒不賠償告訴人所受損害，漠視告訴人身心痛苦，犯後態度
    不佳，告訴人傷勢嚴重、顱骨缺損，非唯影響外貌、增加腦部再次受傷危險，且
    併發需數年以藥物控制、重大難治之癲癇後遺症失及被害人於本件肇事亦有過失
    等一切情狀，量處如主文所示之刑，並諭知易科罰金之折算標準，以資懲儆。
據上論斷，應依刑事訴訟法第三百六十九條第一項前段、二百九十九條第一項前段，
刑法第二百八十四條第二項後段、第六十二條前段、第四十一條第一項前段，罰金罰
鍰提高標準條例第一條前段、第二條，判決如主文。
本案經檢察官郭弘佑到庭執行職務。
中　　　華　　　民　　　國　　九十三　　年　　　七　　　月　　　十三  　日
                              臺灣高等法院交通法庭
                                  審判長法  官  楊  照  男
                                        法  官  王  詠  寰
                                        法  官  江  振  義
右正本證明與原本無異。
不得上訴。
                                        書記官  劉  文 美
中　　　華　　　民　　　國　　九十三　　年　　　七　　　月　　　十四　　日
附錄：本案論罪科刑法條全文
刑法第二百八十四條第二項後段。
(過失傷害罪)
因過失傷害人者，處六月以下有期徒刑、拘役或五百元以下罰金，致重傷
者，處一年以下有期徒刑、拘役或五百元以下罰金。
從事業務之人，因業務上之過失傷害人者，處一年以下有期徒刑、拘役或
一千元以下罰金，致重傷者，處三年以下有期徒刑、拘役或二千元以下罰
金。
